臺灣桃園地方法院民事判決　　　　　　 99年度重勞訴字第2號
原　　　告　袁國正
　　　　　　黃新順
被　　　告　國防部軍備局中山科學研究院
法定代理人　金壽豐
訴訟代理人　李新睿
　　　　　　齊小立
上列當事人間給付退休金事件，經臺灣臺北高等行政法院97年度
訴字第3168號裁定移送前來，本院於民國100 年1 月26日言詞辯
論終結，判決如下：
    主      文
原告之訴及假執行聲請均駁回。
訴訟費用由原告負擔。
    事實及理由
壹、程序部分
一、按原告於判決確定前，得撤回訴之全部或一部。但被告已為
    本案之言詞辯論者，應得其同意。訴之撤回應以書狀為之。
    本件含原告在內共84人原係向台北高等行政法院提起集體訴
    訟，請求被告補給退休金，並選定原告為當事人，該84人之
    訴訟標的金額合計共新台幣（下同）1 億1,079 萬2,895 元
    （其中原告請求之退休金金額及利息即其於本件訴訟之聲明
    ），有集體訴訟名冊及訴訟標的計算表在卷可稽【見本院卷
    第7 頁背面至第12頁，台北高等行政法院97年訴字第3168號
    （下稱北高行3168號）卷第140 頁背面至第145 頁】。嗣台
    灣台北高等行政法院以本件為私權紛爭非屬其權限為由，裁
    定移送本院管轄，有北高行第3168號裁定在卷可稽（見本院
    卷第4 頁）。其後原告於本院審理中，具狀減縮其聲明並僅
    列載原告（二人）為本件當事人及渠等之請求金額，有其書
    狀在卷足憑（見本院卷第69頁），揆諸其真意係撤回原告以
    外其餘當事人，僅以原告為本件當事人及其請求金額，合於
    上揭規定，應予准許。
二、又不變更訴訟標的，而補充或更正事實上或法律上之陳述者
    ，非為訴之變更或追加，為民事訴訟法第256 條所明定。原
    告於（行政訴訟）起訴原主張其薪資中之「品位加級」及「
    專業加級」兩個項目，應列計於其「平均薪資」內核給退休
    金，嗣於本院審理中更正主張：渠等之薪資項目中並無「品
    位加級」之項目，僅請求將「專業加級」項目金額列計於其
    平均薪資核給退休金（見本院第96頁背面至第97頁），核屬
    更正事實及法律上陳述，於法並無不合，自應准許。
貳、實體方面
一、原告主張：
  (一)原告受僱時被告曾口頭允諾：「工資給付之各項專業加給屬
    於非經常性之研究補助性質給與所得，該所得不併入所得稅
    內計算」，該契約經雙方履行多年。惟嗣經財政部認為原告
    按月領取之「技術津貼」屬於經常性給與所得而予以課稅並
    裁罰，足見該技術津貼係勞動基準法（下稱勞基法）第2 條
    第3 款所稱勞務對價及經常性給與之「工資」，自應併入原
    告平均工資計算退休金。詎原告退休請領退休金時，被告卻
    引用勞基法第84條之2 規定以「當時無法令可資適用者，依
    各該事業單位自訂之規定或勞雇雙方之協商計算之」，而適
    用被告自訂「中山科學研究院聘雇人員工作規則」（下稱系
    爭聘雇人員工作規則），僅以原告本薪核給適用勞基法前之
    退休金，顯屬違法。
  (二)原告屬國防事業非軍職人員（編制外人員），雖自民國87年
    7 月1 日起適用勞基法，惟被告並未結清原告適用勞基法前
    之年資（亦即原告工作年資應自受僱日起算），且勞基法係
    於73年7 月30日制定施行，自73年7 月30日至87年6 月30日
    間，勞基法係勞工「當時可資適用之法令」，並非「無法令
    可資適用」，自不得適用被告自訂之系爭聘雇人員工作規則
    。且依司法院大法官會議釋字第578 號解釋意旨可知，系爭
    聘雇人員工作規則第77條規定之退休金給付標準低於勞基法
    規定之最低標準（指勞基法第55條第1 項第1 款退休金之計
    算方式），牴觸憲法及勞基法之規定，依憲法第172 條及勞
    基法第1 條、民法第73條規定，應屬無效。
  (三)行政院勞工委員會（下稱勞委會）88年08月31日（88）勞動
    一字第0037296 號函釋：「凡受雇主僱用從事工作獲致工資
    者屬勞工，勞基法第2 條第1 款已有明定；且一切勞雇關係
    ，除確有窒礙難行者外，均應於87年底以前適用勞基法，亦
    為該法第3 條所定。另依該法第84條之2 及施行細則第5 條
    規定，勞工工作年資自受雇日起算，適用本法前已在同一事
    業單位工作之年資應合併計算」等語，足見被告於87年7 月
    1 日起適用勞基法，將聘雇人員退休金給付，採「分段計算
    ，合併給付」，即勞基法適用前，退休金基數以「本薪」計
    算，勞基法適用後，退休金基數以「平均工資」計算，牴觸
    上開函釋意旨而欠缺正當性。
  (四)再被告既已承認國防部78年11月8 日基地字第1327號令核定
    之「科技人員及僱用技術員管理作業程序」，係比照「國軍
    聘任及雇用人員管理規則」，即應依勞委會95年10月19日勞
    動4 字第0950108963號函說明第3 點所示：「依上開函釋意
    旨，自受僱之日起15年以內之部分，每滿1 年給與2 個月平
    均工資，超過15年之部分，每滿1 年給與1 個月平均工資」
    處理，否則即屬違法。又勞雇關係非對等，被告擁有行政裁
    量權及經營管理權，強勢主導任意降低原告退休金給付標準
    ，顯違勞基法為勞工最低勞動條件之規定。
  (五)爰依勞基法第55條第1 項第1 款，請求被告補給退休金差額
    及自退休日起計算之利息。並聲明：1.被告應給付原告袁國
    正1,07萬4,234 元及自92年7 月1 日起至清償日止，按週年
    利率2.65％計算之利息。2.被告應給付原告黃新順1,06萬9,
    74 0元及自96年4 月30日起至清償日止，按週年利率2.65％
    計算之利息。3.願供擔保請准宣告假執行。
二、被告抗辯：
  (一)被告所屬人員依身分不同，區分為：軍職人員（含軍官、士
    官及士兵）、文官及聘雇人員（科技聘用、技術員、行政聘
    雇及編制內聘雇人員）3 大類。其中聘雇人員係以僱傭關係
    進用，原告前為被告之技術員，屬聘雇人員，原告袁國正自
    66年11月21日任職於被告，迄92年7 月1 日退休離職；原告
    黃新順自69年5 月23日任職於被告，迄96年4 月30日退休離
    職。
  (二)原告為被告聘雇人員屬國防事業非軍職人員，經勞委會公告
    指定自87年7 月1 日起適用勞基法，其退休金給付採分段計
    算，合併給付。即適用勞基法前，退休金基數以「本薪」為
    計算標準；適用勞基法後，退休金基數以「平均工資」為計
    算標準。1.原告袁國正於92年7 月1 日辦理優惠退休離職，
    其適用勞基法前年資共22年7 月10日，核算其退休年資基數
    為47個；適用勞基法後之退休年資為5 年，依勞基法規定核
    算5 個基數，惟其1 個基數（平均工資）為6 萬8,250 元，
    低於其2 個本薪7 萬4, 180元以2 個本薪計，共核給退休金
    2,11萬4, 130元；再加上其為優惠退休，加發6 個月慰助金
    及1 個月預告工資（平均工資），其優惠退休金為47萬7,75
    0 元，總計實發金額為259 萬1,880 元，業經其具領在案。
    2.另原告黃新順於96年4 月30日辦理屆齡退休離職，適用勞
    基法前年資共21年2 月9 日，核算其退休年資基數為44個；
    適用勞基法後之退休年資為8 年10月，依勞基法規定核算9
    個基數，惟其1 個基數（平均工資）為7 萬0,300 元，低於
    其2 個本薪7 萬6,410 元以2 個本薪計，共核給退休金236
    萬8,710 元，亦據其領訖無訛。
  (三)原告適用勞基法「前」之退休金年資核算基數以「本薪」為
    計算標準，係參照勞委會87年10月19日台勞動三字第0438
    79號函釋：「勞基法第84條之2 規定，適用本法前之工作年
    資，其退休金給與標準，依其當時應適用之法令規定計算」
    而來。原告前為被告聘雇人員中之技術員，依國防部78年11
    月8 日基地字第1327號令核定之「科技人員及僱用技術員管
    理作業程序」規定，原告適用勞基法前之退休金給付基數內
    涵係以「本薪」為計算標準，該退休金基數之給與標準係比
    照「國軍聘任及雇用人員管理規則」第21條第3 項所列「薪
    額」，又「國軍聘任及雇用人員管理規則」（誤繕為「科技
    人員及僱用技術員管理作業程序」）業經勞委會95年10月19
    日勞動4 字第0950108963號函、97年1 月18日勞動4 字第09
    70130057號函覆被告，係屬「當時有效之法令」標準，被告
    給付原告退休金基數標準，核屬有據。至勞基法第2 條第3
    款後段規定之經常性給與，係勞基法對退休金工資之規定，
    此規定只適用實施勞基法後之年資，原告認其適用勞基法前
    之退休基數計算尚包括各項專業加給，容有誤會，其主張顯
    無理由。
  (四)並答辯聲明：1.原告之訴及假執行聲請均駁回。2.若受不利
    判決，願供擔保，免予假執行。
三、兩造不爭執事項：
  (一)原告袁國正自66年11月21日任職於被告，迄92年7 月1 日退
    休離職。原告黃新順自69年5 月23日任職於被告，迄96年4
    月30日退休離職。
  (二)被告所屬聘雇人員（屬國防部非軍職人員）自87年7 月1 日
    起適用勞基法。
  (三)被告已發給原告袁國正退休金211 萬4,130 元及優惠退休金
    47萬7,75 0元（合計259 萬1880元）；已發給原告黃新順退
    休金2,36萬8,710 元。
四、本院判斷：
  (一)本件是否係私法爭議？兩造間法律關係為何？
    按國家為達成行政上任務，得選擇以公法上行為或私法上行
    為作為實施之手段，其因各該行為所生爭執之審理，屬於公
    法性質者歸行政法院，私法性質者歸普通法院（大法官釋字
    第540 號解釋參照）。本件被告固屬國防部所屬之研究機構
    ，惟原告均係被告聘雇之技術員，有原告之人事及勞保資料
    在卷可稽（見本院卷第41頁至46頁）。是兩造係成立者私法
    上之僱傭契約。又原告屬國防事業非軍職人員，應自87年7
    月1 日起適用勞基法，有勞委會86年10月30日台勞動一字
    第04 7494 號函在卷為憑（見本院卷第47頁），此為雙方所
    不爭執。職是，原告以勞工之身分辦理退休，主張被告應依
    勞基法第55條第1 款等相關規定核計退休金，其因此而生之
    爭議，乃私法上之爭議，屬普通法院權限，且兩造間為僱傭
    之法律關係，合先敘明。
  (二)系爭聘雇人員工作規則之效力為何？
    在現代勞務關係中，因事業之規模漸趨龐大受僱人數超過一
    定比例者，雇主為提高人事行政管理之效率，節省成本，提
    昇競爭力，就工作場所、內容、方式等應注意事項，及受僱
    人之差勤、退休、撫恤及資遣等各種工作條件，通常訂有共
    通適用之規範，俾受僱人一體遵循，此即「工作規則」。勞
    工與雇主間之勞動條件依工作規則之內容而定，有拘束勞工
    與雇主雙方之效力，而不論勞工是否知悉工作規則之存在及
    其內容，或是否予以同意，除該工作規則違反法律強制規定
    或團體協商外，當然成為僱傭契約內容之一部。系爭聘雇人
    員工作規則，業據被告報請地方主管機關核備之事實，為原
    告所自承（見北高行3168號卷第23頁），且揆諸其內容並無
    證據證明有違反強制規定或團體協商，自屬有效而有拘束兩
    造當事人之效力。
  (三)本件是否有勞基法第84條之2之適用？
  1.按「勞工工作年資自受僱之日起算，適用本法前之工作年資
    ，其資遣費及退休金給與標準，依其當時應適用之法令規定
    計算；當時無法令可資適用者，依各該事業單位自訂之規定
    或勞雇雙方之協商計算之。適用本法後之工作年資，其資遣
    費及退休金給與標準，依第17條及第55條規定計算」，勞基
    法第84條之2 定有明文。揆諸其立法意旨，乃因勞基法於73
    年間制定後，有部分行業因經營型態、管理制度及工作特性
    等因素適用上確有窒礙難行，遂由勞委會公告其應適用勞基
    法之時點，嗣勞基法於85年12月27日增訂第84條之2 ，以資
    規範勞工在適用勞基法前、後之工作年資及退休金之給與標
    準。惟應審究者，係被告所援引「系爭聘雇人員工作規則」
    第77條、國防部78年11月8 日基地字第1327號令核定之「科
    技人員及僱用技術員管理作業程序」及「國軍聘任及雇用人
    員管理規則」，作為有關原告退休金給與標準（按「本薪」
    計給適用勞基法前之退休金），是否係勞基法第84條之2 所
    規定之「當時有效之法令」？
  2.按「聘雇人員工作年資自受聘雇之日起算，87年6月30前之
    工作年資，其資遣費及退休（職）金給與標準，依本院（指
    被告）87年6 月30日各職類聘雇人員管理作業程序規定計算
    。87年7 月1 日後之工作年資，其資遣費及退休金給與標準
    ，依第68條及第75條規定計算。退休金計算應自受聘雇之日
    起計，87年7 月1 日後為第16年者，每滿1 年給與1 個基數
    （未滿半年給與0.5 個基數）。未滿半年者以半年計，滿半
    年者以1 年計。惟其87年7 月1 日前、後合計退休金總金額
    以不超過45個基數（平均工資）為限。87年6 月30日在職技
    術員，其87年7 月1 日後工作年資為第16年（含）以上者，
    依規定發給一個基數（平均工資）退休金，如低於2 個本薪
    時，則以2 個本薪發給」，系爭聘雇人員工作規則第77條定
    有明文（見本院卷第48頁至第49頁）；上開第77條規定，係
    參考國防部78年11月8 日基地字第1327號令核定之「科技人
    員及僱用技術管理作業程序」及「國軍聘任及雇用人員管理
    規則」第21條第3 項之規定而來（見本院卷第58頁至62頁）
    ；又上開「國軍聘任及雇用人員管理規則」，業據勞委會認
    係屬勞基法第84條之2 所稱「當時有效之法令」，有勞委會
    95年10月19日勞動4 字第09 50108963 號函、97年1 月18日
    勞動4 字第0970130057號函在卷可佐（見本院卷第63頁至第
    64頁）。況縱認上開國防部「國軍聘任及僱用人員管理規則
    」非屬「當時有效之法令」，而「當時無法令可資適用」，
    然「系爭聘僱人員工作規則」仍屬勞基法第84條之2 所稱「
    依各該事業單位自訂之規定」，當有拘束兩造之效力。從而
    ，被告依系爭雇用人員工作規則第77條規定，就被告適用勞
    基法前原告年資以「本薪」為計算基礎計給退休金基數標準
    ，核屬有據。
  3.又原告為被告聘雇人員（屬國防部非軍職人員）係自87年7
    月1 日起適用勞基法【見不爭執事項(二)】。職是，原告主張
    其薪資中之「專業加級」（技術津貼），係勞基法第2 條第
    3 款之「工資」，應併計為勞基法適用「前」之退休金核算
    基礎云云，乃誤解勞基法適用時點，委無足取。
  (四)被告就適用勞基法前、後，採分段計算，合併給付，是否違
    反勞基法第55條第1 項第1 款之規定？
  1.被告已給付原告退休金及其計算方式如下：
  (1)原告袁國正部分
    原告袁國正於92年7 月1 日辦理優惠退休離職【依被告科技
    聘雇人員專案精簡（裁減）優惠退離作業規定第12點規定，
    92年7 年1 當日不支薪】適用勞基法「前」年資共22年7 月
    10日，依被告當時（87年6 月30日前）適用之勞工退休辦法
    規定，核算其退休年資基數為47個【（1 年2 個基數本薪，
    未滿半年以半年計，工作滿15年另加發1 個基數本薪，計算
    式：22年×2 基數＋1 ＋1 ＋1 ＝47個基數）；被告適用勞
    基法後（即87年6 月3 日後）之退休年資為5 年，其基數依
    勞基法規定核算為5 個，惟其1 個基數（平均工資）為6萬
    8, 250元，低於其2 個本薪7 萬4,180 元，故採有利原告方
    式以2 個本薪計，共核給退休金259 萬1,880 元【3 萬7,
    090 元（本薪）×47個基數＋7 萬4180（2 個本薪）×5 ＝
    211 萬4,13 0元，再加計其優惠退休加發6 個月慰助金（本
    薪＋專業加給）及1 個月預告工資（平均工資），其優惠退
    休金為6 萬8 ,250×6 個月＋6 萬8,250 元＝47萬7,750 元
    ，總計其實發金額為259 萬1,880 元】（詳細計算方式見本
    院卷第55頁），業經其領迄在案，原告袁國正就此部分並不
    爭執，此外，復有被告92年6 月27日泰浩字第0920008228號
    函在卷供參（見本院卷第50頁正、背面）。
  (2)原告黃新順部分
    原告黃新順於96年4 月30日辦理屆齡退休離職，適用勞基法
    「前」年資共21年2 月9 日，依被告當時（87年6 月30日前
    ）適用之勞工退休辦法規定，核算其退休年資基數為44個（
    1 年2 個基數本薪，未滿半年者以半年計，工作滿15年另加
    發1 個基數本薪，即21年×2 基數＋（1 ＋1 ）基數＝44個
    基數）；適用勞基法「後」之退休年資為8 年10月，其基數
    依勞基法規定核算為9 個，惟其1 個基數（平均工資）為7
    萬0,300 元，低於其2 個本薪7 萬6,410 元，其適用勞基法
    後之基數金額以2 個本薪計，共核給退休金236 萬8,71 0元
    【（3 萬8,205 元（本薪）×44基數）＋（7 萬6,410 元（
    2 個本薪）×9 ＝236 萬8,710 元（詳見本院卷第56頁之計
    算方式）】，業經其領訖在案，此部分為原告黃新順所不爭
    執，並有被告96年4 月10日曄浩字第0960003758號函及原告
    黃新順之退休金給付在卷足憑（見本院卷第51頁正、背面）
    。
  2.本件尚應審究者，係原告主張被告採上述分段計算，合併給
    付方式，違反勞基法第55條第1 項第1 款退休金計算及給付
    之最低標準，是否有理由？「按勞基法第55條第1 項第1 款
    之工作年資，應自受僱之初起算，其「每滿1 年給與兩個基
    數」之15年工作年資，亦應自受僱之初起算; 故勞工工作年
    資跨越勞基法公布施行前後，而於勞基法施行後退休者，以
    分段通用方法計算其退休金，即勞基法施行後退休金之給與
    標準依該法第55條規定計算，其工作年資於勞基法施行「前
    」計算已15年者，勞基法施行後之工作年資每滿1 年即應按
    勞基法給與一個基數，而非自勞基法施行時起另行起算「前
    15 年 」工作年資退休金給與標準。最高法院89年度台上字
    第42 號 判決意旨可資參照。本件原告工作年資於勞基法施
    行前計算已滿15年，已如前述，其復主張應自勞基法施行起
    另行起算「每滿1 年給與兩個基數」之工作年資，否則即與
    勞基法第55條第1 項第1 款規定退休金之計給標準有違云云
    ，與上開最高法院判決意旨不符，顯係誤解法條規定，無足
    採取。準此，被告就原告退休金給付採分段計算，合併給付
    方式，亦即適用勞基法前，依系爭聘雇人員管理規則第77條
    規定，退休金基數以「本薪」為計算標準；適用勞基法後，
    退休金基數以勞基法第55條「平均工資」為計算標準，洵屬
    有據。
  3.末以，原告主張本件適用勞基法前之退休金年資核算基數標
    準之疑義，迭經桃園縣政府召集被告及立法委員開會討論，
    報請勞委會研議處理方式，經勞委會函覆：「．．三、勞基
    法所定之退休金制度，係屬雇主個別責任，基於法律之安定
    性（衡平原則），如不顧及企業適用該法前之退休金給付標
    準是否已有應適用法令之情形，逕將勞工適用該法後之屬前
    15個部分之工作年資，均採計為1 年2 個基數，對於事業單
    位而言，有欠公允。被告所屬聘雇人員適用該法前後之連續
    受僱期間，工作年資採計及退休金給與標準，應與該法規定
    併計之」，有勞委會96年6 月25日勞動4 字第0960130555
    號函釋意旨可參（見本院卷第65頁）。足徵被告所核給原告
    退休金之計算方式，依上開勞委會函釋亦未認有何違法，而
    與本院為相同之認定，併予敘明。
五、綜上，原告依勞基法第55條規定請求被告補給上述退休金差
    額及其利息，於法無據，不應准許。原告之訴既經駁回，其
    假執行之聲請，已失所附麗，應併予駁回。
六、本件事證已臻明確，至於未論述之爭點；兩造其餘之攻擊或
    防禦方法；未經援用之證據，經斟酌後，認為均不足以影響
    本判決之結果，自無一一論駁之必要，併此敘明。
七、據上論結：本件原告之訴為無理由，依民事訴訟法第78條，
    判決如主文。
中    華    民    國    100    年    2    月    25    日
                        勞工法庭  法  官  張金柱
以上正本係照原本作成。
如不服本判決，應於送達後20日內，向本院提出上訴狀，如委託
律師提起上訴，應一併繳交上訴審裁判費。
中    華    民    國   100    年    2     月    25    日
                                  書記官  葉靜瑜